【裁判字號】    90,上訴,477
【裁判日期】    900215
【裁判案由】    偽造有價證券等
【裁判全文】
臺灣高等法院高雄分院刑事判決          九十年度上訴字第四七七號
    上  訴  人  台灣屏東地方法院檢察署檢察官
    被      告  乙○○
    指定辯護人  本院公設辯護人  李佩娟
右上訴人因被告偽造有價證券等案件，不服臺灣屏東地方法院八十九年度訴字第五八
七號中華民國九十年二月十五日第一審判決（起訴案號：臺灣屏東地方法院檢察署八
十八年度偵字第三七八二號），提起上訴，本院判決如左：
      主      文
上訴駁回。
      理      由
一、本案經本院審理結果，認原審判決以不能證明被告乙○○犯罪，為無罪之諭知，
    核無不當，應予維持，並引用原審判決書所記載之理由。
二、檢察官依告訴人甲○○之聲請，上訴意旨雖又指稱：「被告於八十四年間，佯以
    李貴雄、賴淑卿、徐琇麗、洪淑惠、陳美智等五人名義，欺騙告訴人加入其所招
    募之互助會，並以前揭等人名義標得會款後，再以彼等名義偽造本票交付活會會
    員，致生損害於告訴人及其他活會會員，上開事實，已據檢察官指揮司法警察調
    查屬實」等情。
三、惟查，被告邀集之互助會，李貴雄、賴淑卿、徐琇麗、陳美智及洪淑惠均有加入
    及標得會款，李貴雄、賴淑卿已於原審結證屬實，徐琇麗、洪淑惠及陳美智部分
    ，均因去向不明未能到庭，但證人黃美洋、李貴雄、賴淑卿、王美華等人，於原
    審亦均證稱徐琇麗等三人，確有參加被告之互助會，並有得標會款等情無訛。簽
    發本票部分，李貴雄及賴淑卿證實告訴人提出彼等名義之本票，為彼等所簽發，
    另徐琇麗等三人，雖未到庭，但既有標得會款，即本票為彼等簽發或委由他人代
    為簽發，應屬當然，否則被告應無交付會款之理。以上各情，原審判決已述理
    由綦詳。上訴意旨執前詞指摘原判決不當，為無理由，應予駁回。
據上論斷，應依刑事訴訟法第三百六十八條、第三百七十三條，判決如主文。
本案經檢察官張其主到庭執行職務。
中    華    民    國      九十      年       八       月      十四      日
                              臺灣高等法院高雄分院刑事第五庭
                                  審判長法官  吳水木
                                        法官  陳朱貴
                                        法官  洪慶鐘
右正本證明與原本無異。
如不服本判決，應於判決送達後十日內向本院提出上訴狀，其未述理由者並應於提
出上訴狀後十日內向本院補提理由書（應附繕本)。
                                      書記官  陳金卿
中    華    民    國      九十      年       八       月      十五      日
                                                                  Ａ
臺灣屏東地方法院刑事判決                          八十九年度訴字第五八七號
    公  訴  人  臺灣屏東地方法院檢察署檢察官
    被      告  乙○○  男四十七歲（民國○○○年○月○○○日生）
                        住屏東縣恆春鎮墾丁里牧場巷四四號
                        身分證統一編號：Ｔ一一九六八二六號
    選任辯護人  葉銘進  律師
右列被告因偽造有價證券案件，經檢察官提起公訴（八十八年度偵字第三七八二號）
，本院判決如左：
    主  文
乙○○無罪。
    理  由
一、公訴意旨略以：乙○○於民國（下同）八十四年間，明知李貴雄、賴淑卿、徐琇
    麗、陳美智及洪淑惠等人並未加入，亦未同意乙○○使用渠等之名義，加入林名
    榮於八十四年九月一日所起，迄八十七年五月一日止，每會每月新台幣（下同）
    二萬元，並於每月一日在乙○○位於屏東縣恆春鎮墾丁里牧場巷四四號住處開標
    之互助會，竟告訴甲○○稱前開李貴雄等人均有參加該互助會，甲○○遂相信並
    加入該會，嗣乙○○基於概括之犯意，分別於八十四年十月一日、八十四年十一
    月一日、八十五年一月一日、八十五年五月一日及八十五年九月一日，分別陸續
    冒用前述李貴雄等人之名義，標得該互助會之會款，復以該五人之名義，陸續偽
    造由該五人所簽發，面額均為二萬元之本票多張予含甲○○在內之其他活會會員
    ，嗣乙○○因資力不佳，於該會進行至第十七會時即止會，甲○○乃持前述本票
    向台灣屏東地方法院聲請裁定為強制執行，惟均因無法送達，遂按址查詢未果後
    ，始知受騙，因認乙○○涉有偽造有價證券罪。
二、按犯罪事實應依證據認定之，無證據不得推定其犯罪事實，刑事訴訟法第一百五
    十四條定有明文。再者，認定不利於被告之事實，須依積極證據，茍積極證據不
    足為被告不利事實之認定時，即應為有利於被告之認定，更不必有何有利之證據
    ；又，認定犯罪事實所憑之證據，雖不以直接證據為限，間接證據亦包括在內；
    然而無論為直接證據或間接證據，其為訴訟上之證明，須於通常一般人均不致有
    所懷疑，而得以確信其為真實之程度者，始得據為有罪之認定，此有最高法院三
    十年上字第八一六號、七十六年臺上字第四九八六號刑事判例可資參照。
三、本件公訴人認被告涉有偽造有價證券之犯行，無非以甲○○於偵查中指稱被告確
    有交付前述本票，而告訴人持前述本票向本院聲請裁定以為強制執行，並曾親自
    按址前往查看，均無法找到發票人等語，及被告雖一再陳稱確有李貴雄等人加入
    該互助會，然經檢察官指揮屏東縣警察局恆春分局保力派出所警員與被告及告訴
    人一同至該本票所載發票人洪淑惠及陳美智住處找尋，均未曾找到洪淑惠與陳美
    智等人，且經警員查知陳美智早於七十五年間即已遷出本票所載之地址，而證人
    即該互助會之會員王照蕙、潘涼葉、吳春珠於偵訊中均證稱李貴雄等人未參加該
    互助會等語為據。惟訊之被告則堅詞否認有公訴人所指之犯行，辯稱前述李貴雄
    、賴淑卿、徐琇麗及洪淑惠等人均確有加入該會，而告訴人所持之本票均為渠等
    所簽發，至陳美智名義之會員，係頂會員名單上王美華之名額，並係陳美智之母
    以陳美智之名義加入，惟陳美智之母已經過世等語。
四、經查：
（一）證人王照蕙於偵訊中係證稱認識李貴雄、賴淑卿，雖於入會時未見到其二人，
      但知道其二人確有入會等語；而證人葉涼葉係證稱認識李貴雄，但看見會員名
      單才知李貴雄有入會等語；證人吳春珠係證稱其認識李貴雄、賴淑卿夫妻，而
      賴淑卿曾向其表示確曾加入該會等語（見八十九年七月十二日偵訊筆錄），是
      該三名證人不惟未曾表示李貴雄等五人未曾加入該會，甚且曾表示知道李貴雄
      、賴淑卿曾加入該會，公訴意旨以三名證人之證詞而認李貴雄等人未加入該互
      助會，並進而認被告李貴雄有偽造李貴雄等人名義所簽發之本票一節，即有誤
      會。
（二）李貴雄、賴淑卿等人確曾加入該互助會，並曾親自簽發前述告訴人所提出之卷
      附本票之事實，已經證人李貴雄、賴淑卿分別於本院審理中結証無誤（見本院
      八十九年十二月五日、十一月七日審判筆錄），而證人等若非確有參加該會，
      並簽發上述本票，顯無理由憑白無故向本院承認，並擔負發票人之責任，且證
      人王照蕙、吳春珠於偵查中亦結證稱，知道李貴雄夫妻有加入該會等語，核與
      李貴雄、賴淑卿所述相符，是其二人之證詞應堪採信。
（三）前述洪淑惠曾加入被告名義所起之互助會一節，除經被告與證人即被告之妻郭
      秀美先後於偵訊及本院審理中陳明外，並經證人黃美洋於本院審理中證稱，洪
      淑惠確有加入該會，並曾多次託其將會款交予被告之妻，雖其並不知洪淑惠係
      於何時得標，但其確知洪淑惠確曾得標，並曾於得標後委其將所簽發之本票交
      予會首，且其亦認識徐琇麗，並曾聽聞徐琇麗表示曾加入該會等語；而證人李
      貴雄、賴淑卿於本院審理中亦曾均結證稱，確曾見徐琇麗參加該互助會，並曾
      見徐琇麗標得會款等語。
（四）陳美智所簽發之本票部分，雖經檢察官及本院先後多次傳訊陳美智、葉陳月桃
      均無結果，然被告所辯該會係原由王美華所參加，嗣於王美華退出該會後，由
      陳美智之母以陳美智之名義加入一節，已經證人王美華於本院審理中結證稱，
      其確曾加入被告名義所起之前述互助會，但只參加二、三會後，即行退出，嗣
      會首即另找他人頂替，而其並不知由何人頂替，但會首嗣後已將其所繳交之會
      款退還等語，可見被告所辯陳美智之互助會係頂自王美華等情非虛，且前述李
      貴雄、賴淑卿、洪淑惠、徐琇麗等人確有加入該會之事實，已如前述，則於該
      四人確有加入該互助會，並有簽發前述本票之前提下，被告是否尚有必要僅偽
      造陳美智一人之本票並詐欺該會員名額之會款？而被告既於王美華退出該互助
      會後即將會款退還，若被告果有詐欺會員或偽造本票之意，是否有必要先將王
      美華所繳交之會款退還，再行假冒陳美智之名義參加，並偽造其本票，即非無
      疑。
（五）由卷附告訴人所提出，前述李貴雄等人所簽發本票上之字跡以觀，各份本票上
      字跡均顯有不同，並非一人所為，核與被告所辯及證人郭秀美、李貴雄、賴淑
      卿、黃美洋等所述情節相符。
（六）公訴意旨所指遭被告偽造本票之發票人等，除前述李貴雄、賴淑卿已經親自出
      庭作證外，其餘之人經檢察官及本院多次查址、傳喚、拘提並請警員親自至發
      票人洪淑惠、陳美智之戶籍地查詢，均無法找到洪淑惠、陳美智及徐琇麗等三
      名發票人，而告訴人所聲請核發之本票裁定亦無法送達，亦為告訴及公訴意旨
      所載明，核與社會上一般死會會員逃避會首或活會會員追討會款之情節無違，
      尚難認被告之辯解與社會常情有何不符之處。
五、是公訴人認定被告犯嫌所憑之證據，即未達通常一般人均不致有所懷疑，而得以
    確信其為真實之程度，此外復查無其他積極證據足認被告有何偽造有價證券之犯
    行，揆諸前揭法條及判例，自應為被告無罪之諭知。
據上論斷，應依刑事訴訟法第三百零一條第一項，判決如主文。
中      華      民      國    九十    年    二      月     十五       日
                                臺灣屏東地方法院刑事第二庭
                                            法  官  莊鎮遠
右判決正本證明與原本無異。
對於本判決如有不服應於收受送達後十日內向本院提出上訴書狀上訴於台灣高等法院
高雄分院並按他造當事人之人數附具繕本。
                                            書記官  吳光璵
中    華    民    國     九十      年      二      月       十五      日


司法院資訊處製作；財團法人民間司法改革基金會備份。
